臺灣高等法院臺中分院刑事判決　　　　94年度上訴字第1308號
上　訴　人　臺灣苗栗地方法院檢察署檢察官
被　　　告　甲○○
指定辯護人　本院公設辯護人　丁○○
上列上訴人因被告侵害屍體案件，不服臺灣苗栗地方法院93年度
訴字第262號中華民國94年5月17日第一審判決（聲請簡易處刑案
號：臺灣苗栗地方法院檢察署93年度偵字第1314號），提起上訴
，本院判決如下：
    主 　　 文
上訴駁回。
    理 　　 由
一、本件公訴人聲請簡易判決處刑之意旨略以：被告甲○○（以
    下簡稱為被告）於民國（下同）九十三年三月十八日下午三
    時許，在苗栗縣苗栗市西山第一公墓吸食強力膠後，竟無故
    盜取置於丙○○祖墳前之潘善安、潘劉發妹之骨灰罈各一個
    ，內有潘善安、潘劉發妹之火葬遺灰，得手後，被告將此二
    罐骨灰罈放置其所駕駛之車號７Ｐ－６４０９號自用小客車
    內，載運回家，嗣經警巡邏發現被告坐於自用小客車內神情
    有異，上前盤查，發現車內腳踏板處放有骨灰罈而查獲，因
    認被告涉犯刑法第二百四十七條第二項之盜取火葬遺灰罪嫌
    。
二、按心神喪失人之行為，不罰，刑法第十九條第一項定有明文
    。另外，不能證明被告犯罪或其行為不罰者，應諭知無罪之
    判決，此於刑事訴訟法第三百零一條第一項亦有明文規定。
    又刑法上所謂心神喪失人，非以其心神喪失狀態毫無間斷為
    必要，如果行為時確在心神喪失之中，即令在事前事後偶回
    常態，仍不得謂非心神喪失人，此於最高法院亦著有二十四
    年上字第二八四四號判例可資參照。再，刑法上所謂心神喪
    失之情狀，有一時性之心神喪失、繼續性之心神喪失、循環
    性之心神喪失，故刑法上所謂心神喪失人，非以其心神喪失
    狀態之毫無間斷為必要，倘行為時確在心神喪失之中，即令
    其在事先事後偶回常態，仍不得謂非心神喪失人。又實務上
    對心神喪失所採之定義，以行為時是非辨別力為準據（二十
    六年渝上字第二三七號判例參照），然自刑事責任之觀點言
    之，行為時之心理狀態，如因精神疾患或其他原因之意識錯
    亂，致完全喪失理解力者，因其已達於不能辨識行為之違法
    或不能依其識別而為行為之程度，即屬責任無能力（最高法
    院八十八年度台上字第一九七三號刑事判決意旨參照）。另
    行為人是否心神喪失或精神耗弱，乃屬醫學病科之專門學問
    ，非由專門精神病醫學研究之人，予以診察鑑定，不足以資
    斷定（最高法院八十二年度臺上字第六七三○號刑事判決意
    旨參照）。
三、本件公訴人指訴被告涉犯盜取火葬遺灰罪嫌，無非以被告坦
    承不諱，核與告訴人丙○○指訴潘善安、潘劉發妹骨灰罈遭
    人盜取等情相符，並有贓物認領保管單一紙、贓物及現場照
    片八幀等在卷為其論據。訊據被告固不否認有於上揭時、地
    拿取潘善安、潘劉發妹之骨灰罈至其車上並載運回家之事實
    ，惟堅決否認有盜取火葬遺灰之犯行，辯稱：伊並非偷骨灰
    罈，因當時下雨，骨灰罈擺在路邊，有一個聲音叫伊將骨灰
    罈載回家，會有人來接，才將之放在住處，之後就沒再理會
    ，伊並未破壞墳墓或骨灰罈等語。
四、經查：
（一）本案被告被警查獲之後接受警詢時，供稱：「當時買了兩
      條強力膠前往西山公墓吸食，吸食後昏昏沉沉，潘善安及
      潘劉發妹的靈魂告訴我，要我把他們載走，他們不想待在
      西山公墓祖墳外面」、「我是出自好心幫潘善安及潘劉發
      妹靈魂帶回家卻被其陷害，我交保後一定要去西山公墓將
      潘善安及潘劉發妹兩人骨灰罈打破，看他們以後如何害我
      」等語（見偵查卷第二頁背面、第三頁），其於偵查中供
      稱：當時吸強力膠，作了甚麼事情不記得，是迷迷糊糊去
      做的，有人拜託我，但我不知道他是誰等語（見九十三年
      三月十九日、五月十七日偵訊筆錄），嗣於原審法院審理
      時，亦供稱：當時依照靈魂意思，有聲音託其載回家裏放
      置等情（見原審法院卷第八○、一○五、一四五頁）。佐
      以警員發現被告時，被告剛吸食完強力膠，趴在方向盤上
      ，意識不清等情，有苗栗縣警察局苗栗分局文山派出所警
      員劉漢雄所製作之查獲報告書一份在卷可稽，可見被告當
      時之精神狀態確與一般常人有異。
（二）又被告自退伍後，因持續有吸食強力膠及酗酒行為，於九
      十二年十一月間，吸食強力膠的頻率增高，出現失眠、被
      害妄想之情形，常與他人起衝突，擾鄰居安寧，於九十二
      年十一月二十八日，酗酒後吸食強力膠，裸體於路上行走
      ，經警送醫治療，住院十四日；於九十三年二月二十八日
      ，吸食強力膠後，干擾鄰居，言談紊亂，出現自言自語、
      比手畫腳行為，復經警送醫治療，住院十五日；之後，吸
      食強力膠之次數頻繁，且吸食後經常出現紊亂行為，破壞
      家中物品，自言自語，抱怨看到牆上有鬼影，於同年六月
      八日，因吸食強力膠後大吵大鬧，鄰居不堪其擾，報警送
      醫治療，上開入院時均呈現吸食強力膠、聽幻覺、視幻覺
      、失眠等症狀，且住院期間情緒明顯較不穩定，激動易怒
      、焦慮不安、幻聽干擾明顯，情緒控制不佳，經診斷為藥
      物所致幻覺症，上開各情有行政院衛生署苗栗醫院九十三
      年十二月二十四日函附甲○○病歷影本一份在卷足據（見
      原審法院卷第六一至七六頁）。被告長期有酗酒及吸食強
      力膠之習慣，且吸食後產生幻聽、幻覺等症狀，致使行為
      舉止異於常人之情形，既有上開病歷摘要可證，則被告於
      本次吸食強力膠後，因聽到靈魂的聲音叫其搬運骨灰罈，
      才將之搬運回家之行為，核與前開病歷所載被告吸膠後產
      生聽幻覺及視幻覺之情形吻合，是被告上開所辯，尚屬可
      採。
（三）被告經原審法院依職權送請財團法人為恭紀念醫院精神醫
      療中心（以下簡稱為恭紀念醫院）鑑定被告於上開行為時
      之精神狀態，認為：精神檢查，有被害妄想，有聽幻覺及
      視幻覺，有部分病識感；心理測驗，整體而言，自我整合
      功能不佳，不排除有器質性的問題，臨床診斷為器質性精
      神病及多種物質依賴；司法評估為，個案早期即有智能偏
      低的現象，加上長期併用多種影響腦神經之物質，包括酒
      精、強力膠及安非他命，多年來即引發器質性精神病，以
      至於其認知、知覺、理解、判斷及自我控制能力受損，‧
      ‧個案事故行為前，吸食強力膠，以致產生視幻覺及聽幻
      覺，指使個案執行拿走骨灰罈，個案當時的認知、理解、
      判斷及自我控制能力明顯受損，因此於九十三年三月十八
      日下午三時其行為時之精神狀態應屬心神喪失，此情有上
      開醫院九十三年十二月十三日司法鑑定報告書一件附卷可
      稽。衡諸被告自警詢、偵查中及審理時，均供稱當時係因
      聽到一靈魂的聲音叫其搬運骨灰罈等精神情狀，與為恭紀
      念醫院上開鑑定報告書所述被告精神狀態情節大致相符，
      堪認被告為本案盜取火葬遺灰犯行時，其精神狀態已達對
      於外界事務全然缺乏知覺理會及判斷作用之程度，無自由
      決定意思之能力，確陷於心神喪失而無刑事責任能力無疑
      。
（四）公訴人於原審法院雖以：「被告拿取骨灰罈後，猶能駕駛
      車輛返家，且警詢及偵查中均能清楚交代案情，顯見被告
      並無心神喪失之情形」、「鑑定人對於心神喪失之定義與
      刑法上認定不同，且鑑定報告未詳列認定心神喪失之標準
      及有何具體情狀判斷被告行為當時係心神喪失」、「鑑定
      人未詳閱全卷內容，即為鑑定，且記載被告鑑定當日意識
      清醒，精神完全正常，鑑定後卻認為被告行為時屬於心神
      喪失，鑑定內容與結果顯然矛盾，被告至多應僅達精神耗
      弱之程度」、「鑑定人未補強專業能力，鑑定報告內容未
      盡周延」等語，質疑上開精神鑑定報告書並非可採。惟查
      ：
（１）經原審法院檢附最高法院關於「心神喪失」定義之說明及
      被告行為後警詢、偵訊過程之筆錄，就被告於「行為時」
      是否已達「心神喪失」或「精神耗弱」之程度，再度函詢
      為恭紀念醫院，該醫院仍認：個案患有器質性精神病，平
      常之精神狀態即處於精神耗弱狀態，行為時其行為是由於
      精神病症狀直接影響，即判定為心神喪失；此個案之犯罪
      行為，在會談時即案發後之筆錄，都顯示是受其幻覺及妄
      想所影響，故判定為心神喪失；一般狀況，精神病患者除
      其精神病症外，與人對答、記憶都可能是與常人一樣，上
      情有為恭紀念醫院九十四年二月二十四日覆函一件在卷可
      參。且鑑定證人即為恭紀念醫院主治醫師林玉財亦到原審
      法院證稱：「搬動是人的本能，．．．．．．人有很多本
      能，就好像在夢遊中，人走路也不會碰到牆壁」、「（就
      你的認知，意識完全喪失與刑法上心神喪失是有區別的？
      ）是的，一般人會把他想像成心神喪失應該是意識完全喪
      失」、「（有無可能一個人在行為時沒有判斷能力，但事
      後還能開車，還能跟別人一問一答？）有可能，在我們心
      神喪失的鑑定上是有這個可能」等語（見原審法院卷第一
      三五、一四一頁）。足認行為人對於本能反應或行為過程
      尚能描述，與「行為時全無自由意思能力」之間並無關聯
      ，故被告行為後能正常對答，亦或駕駛車輛等為一般行為
      ，均不妨行為時為心神喪失之狀態。
（２）又本案鑑定人係根據精神醫學會司法委員會小組共識，認
      為不同疾病有不同標準，以精神病為例，一般狀況係屬精
      神耗弱，若受到精神病影響，且屬於症狀一部，則屬心神
      喪失，亦即，行為跟症狀相關時，程度嚴重者為心神喪失
      ，且所謂心神喪失，係以當時的行為狀況評估，沒有行為
      能力而言，在醫學上係指行為人非受制於其原來的意識控
      制，並非對外界完全沒有反應，若係如此，則顯與植物人
      無異，理論上是行不通的，此情業據鑑定證人林玉財證述
      甚詳（見原審法院卷第一三四至一三六頁）。本案鑑定人
      既係自病史、精神檢查、心理測驗、臨床診斷等各方面評
      估被告於行為時已達心神喪失之程度，有上開鑑定報告可
      憑，就此醫學上精神病科之專門學問，非有專門精神病醫
      學研究之人，予以診察鑑定，不足以資斷定，其說明亦如
      前述，是公訴人以鑑定報告未詳列具體認定標準及認知與
      刑法上之定義有間，而質疑上開鑑定報告，尚非可採。
（３）鑑定證人林玉財雖於原審法院證稱並未詳閱全卷內容，然
      依被告自警詢、偵訊及原審法院審理時所供述之內容前後
      一致，且原審法院調取被告在行政院衛生署苗栗醫院之病
      歷紀錄，經核與鑑定報告記載之內容均相符合，顯見本件
      鑑定結果尚不因鑑定證人林玉財是否詳閱卷宗內容而有異
      。再者，鑑定報告係認被告平常之精神狀態屬於精神耗弱
      ，但對被告搬運骨灰罈之行為當時，則為心神喪失之狀態
      ，前後推論並無矛盾，況被告之精神狀態係隨藥物或外界
      影響而有變化，則鑑定當日與行為時之精神狀態不同，尚
      屬合理；觀之鑑定報告所載，被告在鑑定當日精神檢查後
      ，認被告有被害妄想，有思想被知道妄想，有聽幻覺及視
      幻覺，有部分病識感，顯與鑑定證人林玉財證稱被告平常
      之精神狀態屬精神耗弱乙情並無不符，而被告行為時之精
      神狀態與平時相異，已如前述，堪認前開鑑定報告之內容
      與結果應無矛盾。
（４）鑑定證人林玉財醫師從事精神鑑定工作已有10年之久，鑑
      定之個案超過百件以上，接觸過各種精神病患者，而關於
      鑑定個案中，心神喪失與精神耗弱之比例，亦認為以精神
      耗弱者居多乙節，業據其證述明確，可見鑑定證人林玉財
      在精神鑑定方面之經驗並無不足，故不得逕以鑑定證人林
      玉財是否曾進修相關知識而遽認鑑定報告不可採信。
五、綜合上開跡證、鑑定意見、鑑定證人之認定，本院亦認被告
    於本案行為時係處於心神喪失狀態，揆諸前開條文規定及最
    高法院判例、判決要旨說明，本案被告之行為既因其行為時
    心神喪失，則其行為不罰，自應為被告無罪之諭知。惟按行
    為人因心神喪失而不罰者，得令入相當處所，施以監護；監
    護處分期間為三年以下，刑法第八十七條第一項、第三項定
    有明文。經查，本案被告因前開精神疾病，曾有多次送醫治
    療之紀錄，有前開病歷資料在卷可參，且被告精神疾病之再
    現，與被告吸食強力膠，有相當之因果關係，為前開鑑定意
    見所隱喻，參諸前開病歷記載：「經過適當藥物治療後，其
    精神症狀略微改善」等情，鑑定證人林玉財亦證稱從醫師之
    角度認為被告需要就醫等語（見原審法院卷第一四一頁），
    而被告於原審之輔佐人陳雪勤亦陳稱被告不肯主動就醫，也
    不願意吃藥（見原審法院卷第一四六頁），參酌上情，本院
    亦同認：為預防被告因精神疾病症狀之影響而再有危害一己
    與他人之虞，有使其接受持續規則之精神科評估與治療之必
    要。原審判決併予宣告令入相當處施以監護一年，核屬適當
    。
六、原審判決因而依據刑事訴訟法第四百五十二條、第三百零一
    條第一項、第二項、刑法第八十七條第一項、第三項之規定
    ，為被告無罪，但令入相當處所施以監護一年之判決，且將
    臺灣苗栗地方法院檢察署檢察官於原審法院移送併案部分（
    即該署九十三年度偵字第二五七五號、九十四年度偵字第九
    四六號、第一○六二號）均予退回，核無不合。公訴人上訴
    意旨仍憑己見，以：鑑定報告「精神檢查欄」記載被告受診
    時之精神狀態正常，即認上開鑑定報告之結果認定被告心神
    喪失，二者之間存有矛盾；又以被告能順利盜取死者骨灰、
    駕車、接受訊問，又自六十九年間起即有陸續犯竊盜罪，即
    認被告於行為時並非心神喪失，上開指摘均為本院所不採。
    又鑑定證人林玉財於原審法院已詳述「心神喪失」之認定依
    據，公訴人上訴意旨指摘鑑定人對於刑法心神喪失規定無明
    確認知、及鑑定報告未盡周延，均與事實不符。公訴人之上
    訴，核無理由，應予駁回。其請求本院再送鑑定，本院亦認
    無此必要，併此敘明。又就本案，本院既維持原審無罪判決
    ，則臺灣苗栗地方法院檢察署檢察官再將該署九十四年度偵
    字第一八四二號、九十四年度偵字第一八四三號刑事偵查案
    件移送本院併辦部分，本院亦無從併辦，應再退回由檢察官
    另為適法之處理，亦併此敘明。
七、據上論斷，應依刑事訴訟法第三百六十八條，判決如主文。
本案經檢察官乙○○到庭執行職務。
中　　華　　民　　國　　94　　年　　9 　　月　　21　　日
              刑事第三庭  審判長法　官　江　錫　麟
              　　　　　　　　　法　官　胡　忠　文
              　　　　　　　　　法　官　廖　柏　基
上列正本證明與原本無異。
如不服本判決應於收受送達後十日內向本院提出上訴書狀，其未
敘述上訴之理由者並得於提起上訴後十日內向本院補提理由書（
均須按他造當事人之人數附繕本）。
　　　　　　　　　　　　　　　　書記官　詹　錫　朋
中　　華　　民　　國　　94　　年　　9 　　月　　22　　日
                                                      Ｒ
